【裁判字號】    90,台上,5358
【裁判日期】    900830
【裁判案由】    偽造文書
【裁判全文】
最高法院刑事判決                                九十年度台上字第五三五八號
    上  訴  人  甲○○
右上訴人因偽造文書案件，不服台灣高等法院中華民國八十九年六月二十二日第二審
更審判決（八十七年度重上更(七)字第一五八號，起訴案號：台灣基隆地方法院檢察署
七十八年度偵字第一四四○、一四七七號），提起上訴，本院判決如左：
    主  文
原判決關於甲○○部分撤銷，發回台灣高等法院。
    理  由
本件原判決認定(一)、緣蔡耀平係台北市翔元有限公司實際負責人（登記負責人為其妻
吳碧媛），於民國七十七年八月間，因中秋節將屆，擬進口香皂出售供公司餽贈員工
禮盒等之用，惟因時間過緊來不及向行政院衛生署申請核發未含藥化妝品之輸入證明
，不得通關，乃商請時在台北市利來報關行擔任副總經理之賴晃雄，設法便利其以申
報假髮夾帶香皂之方式進口矇混通關，經賴晃雄再找利東報關行之賴漢洋幫忙。賴漢
洋（已判處罪刑確定在案）予以應允，即指示賴晃雄貨物必須經由東光船務代理公司
之船舶裝運，並將貨卸儲於財政部基隆關暖暖支所（下稱暖暖支所）大宇貨櫃站，且
該批貨物必須以大小尺寸相同之箱子包裝，其中少部分裝假髮之箱子號碼必須在船到
港之前告知賴漢洋。蔡耀平經賴晃雄轉達後，按賴漢洋之指示，請香港聯成貿易公司
代為安排，以外型相同之箱子裝二百十七箱佳美香皂，十三箱假髮，交由東光船務代
理公司裝運，並將裝船文件及假髮之箱號交予賴晃雄轉交賴漢洋，嗣於同年九月十六
日運抵基隆港後，乃賴漢洋為從事報關業務之人，基於前述與蔡耀平、賴晃雄共同業
務登載不實文書之犯意聯絡（蔡耀平、賴晃雄此部分未據起訴），即在其業務上製作
之文書即編號ＡＮ77／4616／0041進口報單內貨物名稱，明知為不實而虛偽記載來貨
均為假髮，並持至暖暖支所投單報關，足以生損害於海關對貨物進口之管理及稅收。
(二)、上訴人甲○○係暖暖支所驗貨股驗貨員，為依據法令從事公務之人。嗣前開該批
進口貨物於同年九月二十二日上午驗貨時，由暖暖支所驗貨股股長劉長信依據「進出
口貨物查驗及取樣準則」、「驗貨辦事細則」之規定，以進口貨物數量十分之一，在
上開進口報單背面「查驗辦理紀錄」欄批示應取樣二十三箱查驗，批派交上訴人前往
大宇貨櫃站驗貨。詎上訴人乃於驗貨時，違背驗貨股股長劉長信查驗二十三箱之批示
，僅讓賴漢洋自貨物中取出兩箱假髮供驗，明知其並未依批驗之二十三箱查驗，即在
ＡＮ77／4616／0041編號之進口報單背面「查驗辦理紀錄」欄，記載「checked corr
ect 」，將此不實之事項，登載於職務上所掌之上開公文書上，蓋用其條戳章表示完
成查驗二十三箱手續，足以生損害於海關對貨物進口之管理。至當日下午二點三十分
許，為駐庫關員江振基巡倉時，發覺有異，報請上級複驗查獲等情。因而撤銷第一審
關於上訴人部分之科刑判決，改判論處上訴人公務員明知為不實之事項，而登載於職
務上所掌之公文書，足以生損害於公眾罪刑，固非無見。
惟查有罪判決書，應於理由內記載認定犯罪事實所憑之證據。而刑法第二百十三條不
實登載公文書罪之成立，除客觀上公務員在其職務上所掌公文書，有虛偽不實之登載
行為，且足生損害於公眾或他人外，其在主觀上須明知為不實。所謂明知係指直接之
故意而言。原判決雖論處上訴人應負不實登載公文書罪，但於理由內並未記載認定上
訴人主觀上「明知」之證據及理由，已有理由不備之違法。又卷查上訴人於七十七年
八月二十四日始調至暖暖支所擔任驗貨員，同年九月二十二日當天分派查驗單共二十
七件（進口報單九件，出口報單十八件），此有上開暖暖支所七十八年十月五日（七
十八）基暖字第一二○號函可稽（見第一審卷第六十四頁）。賴漢洋並供稱：「我不
認識甲○○。我利用快接近中午倉庫快要關門，關員就會比較疏忽，……一般海關越
後面越疏忽，驗的就比較匆促」「當時接近十一時他們要吃飯了，查驗較不會這麼嚴
，……我利用他們十一時驗關較鬆懈時走的漏洞」；證人即驗貨股股長劉常信證稱：
「因趕時間提貨或出口事，有驗貨不足的情形」（見原審更(五)卷第七十八頁、更(六)卷
第九十頁背面）。上揭證據與判斷上訴人是否主觀上「明知」仍登載不實公文書，至
有關聯，原判決對於該項有利於上訴人之證據，未加採信，亦未加以說明，自有判決
不載理由之違法。又原判決認定上訴人應負該項罪責，所謂不實事項係指上訴人明知
其並未依批驗之二十三箱查驗，僅查驗二箱而已，即在ＡＮ77／4616／0041編號之進
口報單背面「查驗辦理紀錄」欄，記載「 checked correct」而言。惟上訴人辯稱該
英文字是指「查對（核）無誤」，並非指「表示完成查驗二十三箱手續」之意思。果
其真意，確係「查對（核）無誤」，能否認有不實？原判決未予查明，遽行判決，亦
有未洽。上訴意旨，執以指摘原判決不當，尚非全無理由，應認原判決關於上訴人部
分仍有發回更審之原因。原判決其餘不另諭知無罪部分，基於審判不可分之原則，併
予發回。又本件原審法院更(三)判決，檢察官究於何時收受判決，事關上訴有無逾期，
應一併切實查明，依法定程序辦理。
據上論結，應依刑事訴訟法第三百九十七條、第四百零一條，判決如主文。
中      華      民      國     九十     年      八      月     三十     日
                              最高法院刑事第三庭
                                  審判長法官  陳  錫  奎
                                        法官  洪  清  江
                                        法官  李  伯  道
                                        法官  呂  丹  玉
                                        法官  陳  世  淙
      右正本證明與原本無異
                                              書  記  官
中      華      民      國     九十     年      九      月      五      日


司法院資訊處製作；財團法人民間司法改革基金會備份。
